【裁判字號】    91,重訴,2271
【裁判日期】    950510
【裁判案由】    返還不當得利等
【裁判全文】
臺灣臺北地方法院民事判決            91年度重訴字第2271號
原      告    甲○○
訴訟代理人    邱雅文律師
複  代理人    劉千綺律師
訴訟代理人    陳佳瑤律師
              謝宜雯律師
              吳佳育律師
被      告    板松企業有限公司
兼法定代理人  丁○○
被      告    乙○○
共      同
訴訟代理人    林復宏律師
              陳松棟律師
上列當事人間請求返還不當得利等事件，本院於民國95年4月19
日言詞辯論終結，判決如下：
    主  文
被告丁○○、乙○○應給付原告美金柒拾柒萬元，及其中美金壹
拾伍萬元部分自民國九十年十二月八日起、美金貳萬元部分自民
國九十年十二月十八日起、美金陸拾萬元部分自民國九十一年二
月六日起，均至清償日止，按年息百分之五計算之利息。
原告其餘之訴駁回。
訴訟費用由被告丁○○、乙○○負擔。
本判決原告勝訴部分，於原告以新台幣捌佰玖拾捌萬元供擔保後
，得假執行。但被告丁○○、乙○○如於執行標的物拍定、變賣
或物之交付前以新台幣貳仟陸佰玖拾參萬捌仟肆佰伍拾元為原告
預供擔保，得免為假執行。
原告其餘假執行之聲請駁回。
    事實及理由
一、本件原告原起訴依民法第92條、第179條規定請求被告乙○○、丁○○連帶返還美金17萬元及被告乙○○、丁○○、板
    松公司連帶返還美金60萬元，嗣追加依消費借貸及委任契約
    之法律關係請求，屬訴訟標的追加，被告雖不表同意，惟該
    等訴訟標的請求之基礎事實同一，且不甚礙被告之防禦及訴
    訟之終結，依民事訴訟法第255條第1項第2款、第7款規定，
    應准為追加，合先敘明。
二、原告主張：原告於民國90年9月間經由訴外人丙○○及楊鴻
    游，與被告乙○○、丁○○夫婦結識，被告乙○○因知悉原
    告經營燃煤進口業務，故向原告稱其在蒙古國擁有金礦及煤
    礦等多種礦產之採礦及出口特許權，可與原告合作開採，必
    有不錯之獲利，藉以取得原告之信賴。此後被告乙○○與原
    告即往來頻繁，被告乙○○並常向原告表示其人脈廣闊，在
    蒙古國、中國大陸、香港等地之政商關係良好，並投資多項
    產業，諸如：其在蒙古國購買22點多K金400公斤，想提煉成
    24K金，請原告在台代為尋覓有此技術之廠商；其為蒙古國
    Soto International公司之董事長，該公司蒙古國政府持股
    20％，擁有蒙古國採礦及出口特許，目前該公司已擁有3座
    金礦；其為賓士汽車蒙古國總代理商；其在上海買了一個賓
    士修理場，有200部賓士車在中國大陸，因中國大陸官方批
    文下不來，一直卡在那裡云云。同年11月間，被告乙○○向
    原告稱蒙古國貿易與開發銀行（Trade and Development Ba
    nk of Mongolia，下稱蒙古銀行）準備釋出76％官股股權，
    並以底價美金1,222萬6,000元公開招標，邀原告一起組成投
    資公司前往投標，依其在蒙古國之政商關係，一定能議價得
    標。同年11月間，被告乙○○、丁○○夫婦與原告夫婦及丙○○、楊鴻游，一同在世貿聯誼社商談投標事宜，席間被告
    乙○○誇稱只要原告負責美金200萬元，渠等負責美金100
    萬元，剩餘資金由被告對外招募，以其政商關係，外面已有
    美金3、5千萬元等著投資云云。原告遂應被告乙○○要求，
    於同年12月間在威京群島註冊設立「聯合投資發展股份集團
    有限公司」（下稱聯投公司，後依乙○○之建議，改於91年
    1月29日在開曼群島設立「聯合投資開發控股集團有限公司
    」），做為參與蒙古銀行股權標售案之投標廠商，原告出任
    董事長，被告丁○○為常務董事，楊鴻游代表公司執行業務
    。同年12月6日被告乙○○還要求原告匯款15萬美金，以先
    支付投標會美金1,000元、押標金美金10萬元及律師費美金1
    萬元等。由於聯投公司尚未開戶，故先將15萬美金匯入被告
    丁○○在台北國際商業銀行士東分行帳戶（帳號：00000000
    00000）。匯款後，被告乙○○、丁○○表示收到，又楊鴻
    游於同年12月17日傳真表示已繳納美金1,000元投標費及提
    出投標意願申請書，以及支付律師費美金1萬元，此期間被
    告乙○○不斷向原告表示以其在蒙古國關係，一定能議價得
    標。同年12月17日被告乙○○、丁○○向原告表示，欲回蒙
    古國處理投標事宜，惟因出發前適逢假日籌錢不易，故原告
    即借予渠等旅費及處理投標事宜之相關費用計美金2萬元。
    91年1月31日被告乙○○在國外打電話給原告，表示要在蒙
    古國分批買進約400多公斤之22K金以提煉成純金，及購買上
    海賓士修車廠股權，被告丁○○個人同時並以被告板松企業
    有限公司（下稱板松公司）為名，表示該公司需周轉資金，
    向原告調借美金60萬元急用，原告不疑有他，於當日即匯出
    美金60萬元入被告丁○○同上在台北國際商業銀行士東分行
    帳戶。詎事後被告一再拖延不歸還所借美金60萬元，且改口
    謂該筆錢係為聯投公司處理參與蒙古銀行之投標案等相關業
    務所支出之費用，並非私人借貸，拒不返還。原告於91年3
    月4日截標之銀行釋股招標案，延至91年5月6日截標，91年5
    月2日原告秘書發函楊鴻游請其準時投標，楊鴻游之秘書回
    函確認，91年5月6日截標後，被告乙○○繼續向原告表示以
    其在蒙古國關係，一定能議價得標。原告91年5月21日發現
    蒙古銀行已由其他銀行得標，又一直無法聯絡上被告乙○○
    ，始知受騙。又91年5月及6月初，兩造有過協議，被告同意
    賠償原告美金80萬元，但被告迄今仍拒不履行。綜上所述：
    （一）就上開美金15萬元部分：主張因受被告乙○○、丁○○詐欺而交付，依民法第92條規定撤銷90年12月6日給付美
    金15萬元之意思表示，及撤銷原告對被告乙○○、丁○○所
    為承諾委任投標蒙古銀行之意思表示，並依不當得利之法律
    關係請求被告乙○○、丁○○返還90年12月6日交付被告之
    美金15萬元。退步言，倘認詐欺不成立，則依委任契約之法
    律關係請求被告乙○○、丁○○返還。（二）就上開美金2
    萬元部分：主張因受被告乙○○、丁○○詐欺而交付，依民
    法第92條規定撤銷90年12月17日給付美金2萬元與同意借貸
    之意思表示，及撤銷原告對被告乙○○、丁○○所為承諾委
    任投標蒙古銀行之意思表示，並依不當得利之法律關係請求
    被告乙○○、丁○○返還90年12月17日交付被告之美金2萬
    元。退步言，倘認詐欺不成立，則依民法第478條消費借貸
    或委任契約之法律關係請求被告乙○○、丁○○返還。（三
    ）就上開美金60萬元部分：主張因受被告乙○○、丁○○、
    板松公司詐欺而交付，依民法第92條規定撤銷91年1月31日
    給付美金60萬元之意思表示，與同意借貸意思表示，並依不
    當得利之法律關係請求被告乙○○、丁○○、板松公司返還
    91年1月31日交付被告之美金60萬元。退步言，倘認詐欺不
    成立，則依民法第478條消費借貸或委任契約之法律關係請
    求被告乙○○、丁○○、板松公司返還。並聲明：（一）被
    告乙○○、丁○○應連帶給付原告美金17萬元，及其中美金
    15萬元部分自90年12月7日（即受領之翌日）起、美金2萬元
    部分自90年12月18日（即受領之翌日）起，均至清償日止，
    按年息5％計算之利息；（二）被告乙○○、丁○○、板松
    公司應連帶給付原告美金60萬元，及自91年2月1日（即受領
    之翌日）起至至清償日止，按年息5％計算之利息；（三）
    願供擔保，請准宣告假執行。
三、被告則以：被告丁○○係將其名義借予被告乙○○，擔任聯
    合投資發展公司之股東及董事，其個人與本件糾紛實無關係
    。其次，有關原告給付與被告乙○○之美金15萬元部分，係
    聯合投資發展公司給付與被告乙○○，作為被告乙○○前往
    蒙古國為該公司辦理蒙古銀行釋股投標案之費用，被告乙○○亦將該款項用於該投標案必要之事項。又該美金15萬元匯
    入被告丁○○帳戶，係因被告乙○○借用被告丁○○帳戶，
    作為收受匯款之用，該款項與被告丁○○無關。有關原告給
    付被告乙○○美金2萬元部分，係原告於被告乙○○遠行之
    際，交付被告乙○○，未特別言明係作何用途，係屬程儀性
    質，因而被告乙○○以原告贈與程儀予以收受，並非借款。
    有關原告給付被告乙○○美金60萬元部分，係聯投公司給付
    被告乙○○，作為被告乙○○前往蒙古國為該公司辦理蒙古
    銀行釋股投標案之費用（包括在蒙古國必要之捐贈等），被
    告乙○○亦將該款項用於該投標案必要之事項，並非借款。
    又該美金60萬元匯入被告丁○○帳戶，係因被告乙○○借用
    被告丁○○帳戶，作為收受匯款之用，該款項與被告丁○○
    無關。另被告板松公司僅係被告丁○○所經營之公司，該公
    司與聯投公司及原告均無關係。再者，原告就系爭事件告訴
    被告乙○○、丁○○涉嫌詐欺乙案，證人楊鴻游於刑案中作
    證其為準備投標事宜至外蒙古7、8次，在被告乙○○安排下
    進行公關活動，稱「與蒙古財政局負責人等官員會面時，對
    方均會表示事前已經有某人及某議員已經來關照過」等語，
    足見被告乙○○確曾進行公關活動，以利進行該投資案。且
    被告乙○○與原告合作設立聯投公司，參與蒙古銀行釋股投
    標一案，嗣後雖未能得標，但被告乙○○並無詐欺一事，業
    經台灣高等法院93年度上易字第943號刑事判決被告乙○○
    、丁○○無罪確定在案。另上開美金2萬元及60萬元部分，
    並非借款，原告另依消費借貸法律關係請求返還，並無理由
    。又原告與被告乙○○是合夥關係，非委任關係，原告依委
    任契約法律關係請求返還，亦無理由等語資為抗辯。並聲明
    ：（一）原告之訴及假執行之聲請均駁回；（二）如受不利
    之判決，願供擔保請准宣告免為假執行。
四、兩造不爭執之事實：
    查蒙古銀行欲釋出76％股份（以底價美金1,222萬6,000元公
    開招標出售76%之股權，截標日為91年5月6日），原告及被
    告乙○○、丁○○因此成立聯投公司準備參與釋股投標事宜
    ，並指派楊鴻游至蒙古共和國處理釋股投標事項。原告並依
    被告乙○○指示，分別於90年12月6日電匯美金15萬元至被
    告丁○○在台北國際商業銀行0000000000000號帳戶（入帳
    時間為90年12月7日）、於同年月17日在原告位於台北市○○○路辦公室內交付被告乙○○、丁○○美金2萬元、於91
    年1月31日電匯美金60萬元至被告丁○○同上台北國際商業
    銀行帳戶（入帳時間為91年2月5日）；而聯投公司後來並未
    通過蒙古銀行第一階段之資格審核，以致未具參與第二階段
    釋股投標資格；又原告就系爭糾紛事件告訴被告乙○○、丁○○詐欺乙案，業經台灣高等法院93年度上易字第943號判
    決渠等無罪確定在案等事實，為兩造所不爭執，並有蒙古銀
    行釋股公開招標說明書、威京群島聯投公司設立登記文件、
    開曼群島聯投公司設立登記文件、選派楊鴻游代表聯投公司
    執行業務之授權書、匯款單、台北國際商業銀行國外部（09
    4）字第00764號號函文及所附歷史明細檔查詢單、楊鴻游致
    原告傳真函、蒙古共和國91年3月1日傳真函文等證據在卷可
    稽，復經本院調閱本院92年度易字第1128號（下稱刑案第一
    審）及台灣高等法院93年度上易字第943號（下稱刑案第二
    審）刑事案卷查明無訛，堪信為真實。
五、兩造之爭點及論述：
    原告主張其受被告詐欺而交付系爭美金，為被告所否認，並
    以前揭情詞置辯。是本件首應審究者在於，被告有無對原告
    施用詐術，使原告陷於錯誤而交付系爭美金。經查：
（一）原告主張被告乙○○於90年10月至12月間，向原告鼓吹參
      與蒙古銀行釋股投標案，並稱其與蒙古國關係良好，原告
      只要出資美金200萬元，依其在蒙古國之政商關係，一定
      能議價得標等情，核與證人丙○○證述情節大抵相符（見
      本院94年12月19日言詞辯論筆錄）。又被告乙○○、丁○○於90年12月至1月間收受原告所電匯及面交之美金77萬
      元後，聯投公司因欠缺經營國家級銀行之資歷，以致於未
      能通過第一階段之資格審查等情，為兩造所不爭，並有蒙
      古共和國國有資產委員會之傳真函可按。惟被告乙○○就
      聯投公司為何未通過資格審查一事，不僅於刑案第一審中
      供稱：「係因原告資金不足，僅出資美金200萬元即想標
      到銀行，本來就不可能」、「因原告無法拿出美金1200萬
      元之存款證明，所以無法得標」等語，與蒙古國認定聯投
      公司資格不合之理由有異，且被告乙○○於91年3月5日至
      6日間即從楊鴻游處收受該蒙古國傳真函，知悉聯投公司
      於91年3月1日即未通過第一階段之資格審查，而其在刑案
      第一審自承於91年3月至5月間仍向原告表示蒙古銀行投標
      案將會繼續延期，足見其不但未據實告知原告系爭投標案
      已遭駁回，反而向原告表示蒙古銀行投標案將會繼續延期
      ，且持續領取原告匯至被告丁○○帳戶內之美金花用。雖
      被告乙○○雖辯稱其於91年3月間已將此事通知原告，然
      其未舉證以實其說，且參以證人即原告之助理孔真琪於刑
      案第一審中證稱：伊處理蒙古銀行釋股投標案，印象最深
      刻者乃截止投標日期一延再延，當原告與被告乙○○聯絡
      並告知伊蒙古銀行釋股投標案已經延期時，原告便會令伊
      注意關於該釋股投標案之截止日期，並會要伊發傳真給所
      有相關人士促請注意展延後之截標日期等語（見刑案第一
      審卷第一宗），及孔真琪於91年5月2日（當時聯投公司早
      於該年3月1日因未通過第一階段之資格審查而不具備第二
      階段之投標資格）仍發傳真給被告乙○○及楊鴻游，促請
      注意蒙古銀行釋股投標案將於91年5月6日截止，請被告乙○○及楊鴻游等人需在該日期前備妥相關文件送入參與釋
      股投標，有傳真函一件可稽，及徵諸原告係於91年9月18
      日始接到蒙古共和國地區代聯投公司處理相關投標事務之
      外國籍律師ＬＹＮＣＨ轉傳真之蒙古共和國函文（蒙古共
      和國函文之發文日為91年3月1日），告知聯投公司之前揭
      投標案件已遭駁回，有該傳真函件一份可參，堪認原告在
      91年9月18日接獲該外籍律師傳真函文前，應不知道聯投
      公司參與釋股投標案件早於91年3月1日即未通過第一階段
      之資格審核一事，否則該外籍律師毋庸再傳真告知原告此
      事，被告乙○○所辯其於91年3月間已將此事通知原告，
      並不可採。綜上諸情，按被告乙○○邀同原告合作投資參
      與系爭蒙古銀行釋股投標案，且原告已投入鉅額資金，被
      告乙○○就系爭投標案已遭駁回之如此重大事情，理當負
      有立即向原告據實陳述之義務，然被告乙○○卻隱瞞實情
      ，且與被告丁○○持續領取原告匯至被告丁○○帳戶內之
      美金花用。足見被告乙○○自始即無參與系爭蒙古銀行釋
      股投資案之真意，其邀同原告參與投資，無非要詐取原告
      之金錢。
（二）楊鴻游係聯投公司授權代表參加系爭蒙古銀行釋股投標案
      ，負責實際投標作業之人，為兩造所不爭，雖楊鴻游於刑
      案第一審中證述：「伊為了處理蒙古銀行釋股投標案曾前
      往蒙古國數次，並曾在被告乙○○陪同下先後與負責處理
      銀行投標事宜之蒙古中央銀行行長、財政部負責人、總理
      等人見面，伊往來蒙古之費用係由公司支付」、「伊與財
      政局負責人等蒙古官員見面時，對方均會表示事前某人或
      某議員來關照過，依伊判斷被告乙○○應該有從事關於投
      標銀行之事，如果乙○○沒有去關說，怎麼會有人幫我關
      說」等語（見刑案第一審卷第一宗）。惟觀楊鴻游於刑案
      中證言，其不僅就接獲聯投公司未通過投標資格審查之通
      知後如何處理一事，先後證述不一，且就其於91年3月初
      即知聯投公司未通過資格審查，及於91年4、5月間接獲原
      告之助理孔真琪所發促請其注意展延後之截標日期之傳真
      時，為何始終未向原告告知實情，無法自圓其說。再參以
      楊鴻游於刑案中證述其與被告乙○○夫婦認識多久一事，
      出現避重就輕之說法，先稱與被告乙○○僅認識2、3年，
      後改口已認識十幾年，而被告丁○○自承與楊鴻游認識十
      幾年，並楊游鴻亦為被告松板公司（乙○○夫婦所經營）
      之股東，可見彼等交情匪淺，不在原告之下。則楊游鴻於
      刑案中所為之證詞，是否無所隱瞞或偏頗被告乙○○夫婦
      之虞，尚非無疑。又由被告乙○○之供述，可知楊鴻游本
      有在蒙古國進出，則其與被告乙○○一同前往蒙古之目的
      ，是否真為處理系爭蒙古銀行釋股投標案？是否真有與負
      責處理系爭銀行投標事宜而與蒙古中央銀行行長、財政部
      負責人及總理等人見面？亦非無疑。綜上諸情，尚難以楊
      鴻游於刑案中之證詞，即認被告乙○○有為系爭蒙古銀行
      釋股投標案進行公關事宜及支出必要費用，遽採為有利於
      被告乙○○夫婦之認定。
（三）被告乙○○一再辯稱原告所交付系爭美金77萬元，其都用
      以投入處理系爭蒙古銀行釋股投標案；或一再辯稱其為系
      爭投標案取得亞洲信託公司股東資格，於90年12月間以聯
      投公司董事即被告丁○○及劉國凌、陳俊秀、張錫興（聯
      投公司法人股東鵬發公司之負責人）名義分別購入亞洲信
      託公司股票共5萬股，支出新台幣65萬元；及為處理本案
      公關事宜，多次單獨或與楊鴻游同行前往蒙古，所支出之
      旅費及食宿費用皆由伊支付，並應蒙古政府官員及國會議
      員之請捐贈美金60萬元；及出資安排國會議員阿尤娜率團
      來台訪問等，總計支出新台幣四千餘萬元，約合美金12 6
      萬餘元，並安排由原告出任「蒙台文化經貿中心」代表，
      支出已超過原告交付之美金77萬元云云，並於刑案第二審
      中提出「被告乙○○、丁○○參與投標蒙古國貿易開發銀
      行股權所花費款項之明細表」及相關證明或單據。惟查：
   1、姑不論被告乙○○夫婦無法舉證上開明細表所列項目（出
      差旅費、資產投資、公關費、開幕費）確係為處理系爭投
      標案所支出，且其中所提出用以證明為處理本案公關事宜
      ，而應蒙古政府官員及國會議員之請，捐贈美金50萬元及
      60萬元之二筆主要花費款項之證明文件，業經原告向烏蘭
      巴托駐台北經濟辦事處及蒙古國國家監督局查證，係屬偽
      造文件，有原告所提經我外事單位認證之蒙古國國家監督
      局出具證明在卷可稽，足見被告乙○○夫婦於刑事第二審
      所提之上開資料，不足以證明其所言為真，此外被告乙○○夫婦亦未舉證渠等就系爭投資案有何實際出資及支付費
      用之情事。
   2、其次，被告乙○○夫婦就原告所交付之系爭美金77萬元，
      始終未明確交代其用途及資金流向。本院依原告聲請調閱
      被告丁○○在台北國際商業銀行帳戶之90年12月7日至91
      年7月24日之資金往來紀錄，顯示該帳戶於90年12月7日前
      之美金、台幣活儲及甲存帳戶之餘額甚少，而自90年12月
      7日至91年7月24日，該帳戶除利息外，僅有原告於90年12
      月7日及91年2月5日之匯入二筆美金15萬元、60萬元存入
      紀錄，台幣活儲帳戶亦除90年12月17日有一筆30餘萬元之
      現金存入及利息收入外，其餘之存款紀錄皆係被告丁○○
      將原告匯款之美金兌換成台幣所轉存。又原告匯入系爭帳
      戶之美金15萬元及60萬元，被告乙○○夫婦共分成31次提
      領，其中有19次將美金兌換成台幣、及其他兌換成俄羅斯
      幣或旅行支票等，又雖其中有1次將美金13萬3000元匯往
      蒙古，惟該受款者係蒙古星汽車公司賓士銷售服務中心。
      倘如被告所辯，其將系爭美金77萬元皆用於系爭投標案之
      費用上，何須將之兌換成台幣及其他幣值？何以受款者是
      蒙古星汽車公司賓士銷售服務中心？又前述19次將美金兌
      換成台幣當日，隨即將該款項匯入被告丁○○之台幣活儲
      帳戶，亦多次同時將部分存入款項轉入被告丁○○於同行
      之甲存帳戶，供其個人支票兌現使用，查被告丁○○甲存
      帳戶於90年12月7日至91年7月24日共有28張支票提兌，提
      兌人分別為台北美國學校、財團法人中華啟能基金會、林
      秀郡、嘉得開發股份有限公司等；亦或將提領款項轉匯予
      他人，如91年2月27日匯款2萬5,000元予李郭金葉及匯款3
      萬3,000元予吳瑞德、91年4月19日匯款275萬元予北都汽
      車股份有限公司作為購買汽車之用等。此外被告復未舉證
      其所為上開款項支用與系爭投標案有何關連。再原告於91
      年2月5日匯款之60萬美元，至91年7月24日止尚餘有美金
      11萬7558元，參以被告乙○○夫婦提出之購買股票收據，
      上載繳款日期為90年12月26日，而被告於該日即將原告匯
      款之3萬元美金兌換成台幣，並以現金方式領取台幣100萬
      元，另於上述期間內曾多次將兌換之台幣部分轉存入甲存
      帳戶內，以供其個人支票之提兌，其中有數張支票提兌人
      為保保旅行社，與於刑案第二審中提出之出差旅費、機票
      收據中有數張為保保旅行社所開具收據亦大致吻合，可見
      其等所列為本案支出之股票費用及出差旅費、機票費用等
      ，應係由動用原告匯款美金所支付。再者，被告乙○○夫
      婦自承其於91年3月5日至6日間即已從楊鴻游處知悉聯投
      公司於91年3月1日未通過第一階段之資格審查，則投標案
      既遭駁回，按理自知悉後不應再有關於系爭投標案之其餘
      花費，然上開被告丁○○帳戶自91年3月7日起至同年7月
      24日止，仍有19筆提領紀錄，提領金額高達美金30萬5,00
      0元，被告乙○○夫婦就此亦無法自圓其說。另被告乙○○辯稱其出資安排國會議員阿尤娜率團來台訪問，及安排
      原告出任「蒙台文化經貿中心」代表部分，姑不論被告乙○○未舉證該費用是否其個人所支付，且從被告提出之證
      據實無從推論阿尤娜議員來訪及原告出任「蒙台文化經貿
      中心」代表，究與本件投資案有何相關。綜上所述，被告
      乙○○夫婦就系爭投資案不僅未見有實際出資，且將原告
      交付之投資款拿來私用，所辯稱其將原告交付之系爭美金
      77萬元完全投入處理系爭釋股投標案，其總計支出新台幣
      四千餘萬元，約合美金126萬餘元，已超出原告交付款項
      云云，顯係說謊。堪認被告乙○○夫婦佯以邀同原告投資
      系爭蒙古銀行釋股投標案為由，向原告詐取金錢甚明。
（四）承上所述：
   1、有關原告交付被告乙○○夫婦之系爭美金15萬元部分，兩
      造並不否認是用以投資系爭蒙古銀行釋股投標案，而如前
      所述，被告乙○○夫婦詐欺原告投資系爭蒙古銀行釋股投
      標案，使原告信以為真而交付系爭美金15萬元。
   2、有關原告交付被告乙○○夫婦之系爭美金2萬元部分，原
      告雖主張此筆款項係因被告乙○○夫婦稱要前往蒙古國處
      理系爭投標案，適逢假日籌錢不易，而先借予渠等等語，
      惟按當事人主張有金錢借貸關係存在，須就其發生所須具
      備之特別要件即金錢之交付及借貸意思表示一致負舉證責
      任，若僅證明有金錢之交付，未證明借貸意思表示相互一
      致者，尚不能認有金錢借貸關係存在。查原告主張系爭美
      金2萬元為借款，不僅為被告所否認，且與原告當初於刑
      案偵查中所供稱「90年12月17日他們夫妻倆至我羅斯福路
      『鵬發公司』辦公室談標售銀行之事，我當天拿了美金2
      萬元予他二人，這筆款項是要給范秀吉（即被告乙○○）
      至外蒙古備用」等語亦不符，此外原告未舉證雙方有合意
      此筆款項為借款，自難認系爭交付款項為借款，反由雙方
      供述情節以觀，堪認原告交付系爭款項應係作為被告乙○○至蒙古處理系爭投標案之相關費用。然如前所述，被告
      乙○○夫婦詐欺原告投資系爭蒙古銀行釋股投標案，是原
      告交付系爭美金2萬元亦是受被告乙○○夫婦詐欺而交付
      。
   3、有關原告交付被告乙○○夫婦之系爭美金60萬元部分，原
      告主張係被告乙○○以其要購買黃金及上海賓士修車廠股
      份為由，被告丁○○以板松公司負責人之身分以被告板松
      公司須資金週轉為由而向原告商借等語，被告乙○○則辯
      稱系爭款項係聯投公司給予其作為前往蒙古國處理系爭投
      標案之費用云云。按當事人主張有金錢借貸關係存在，須
      就其發生所須具備之特別要件即金錢之交付及借貸意思表
      示一致負舉證責任，若僅證明有金錢之交付，未證明借貸
      意思表示相互一致者，尚不能認有金錢借貸關係存在。原
      告雖主張系爭款項為借款，然為被告所否認，原告並未能
      舉證雙方有借款之合意，自難僅以原告有交付系爭款項即
      認是借款。反由雙方供述情節以觀，原告交付系爭款項應
      係投資系爭蒙古銀行投標案之資金。然如前所述，被告乙○○夫婦詐欺原告投資系爭蒙古銀行釋股投標案，是原告
      交付系爭美金60萬元亦是受被告乙○○夫婦詐欺而交付。
（五）被告丁○○雖辯稱其未參與系爭釋股投標案，然其既係聯
      投公司常務董事兼秘書，與被告乙○○為夫妻，原告匯款
      之款項亦均匯入其銀行帳戶，並其提領該款項花用，又與
      被告乙○○共同於90年12月17日至原告台北市○○○路辦
      公室內，向原告詐取美金2萬元，若謂其與被告乙○○間
      非共同詐欺原告，焉能置信？是被告丁○○上開所辯，並
      不足採。
（六）按民法上所謂因被詐欺而為意思表示之「詐欺」，與刑法
      上所定詐欺取財罪之「詐欺」，並不相同，故原告於刑事
      程序告訴被告乙○○夫婦詐欺罪嫌，縱經台灣高等法院認
      為罪證不足，而判處無罪確定在案，於民事上並不當然表
      示原告未因被詐欺而為意思表示。被告乙○○夫婦執以台
      灣高等法院刑事無罪判決作為其無詐欺情事之論據，並不
      可採。
（七）綜前所述，被告乙○○、丁○○詐欺原告參與投資系爭蒙
      古銀行釋股投標案，使原告陷於錯誤而先後交付美金15萬
      元、美金2萬元及美金60萬元，因此原告主張依民法第92
      條撤銷其參與投資系爭蒙古銀行釋股投標案之意思表示，
      依不當得利之法律關係，請求被告乙○○、丁○○返還已
      付系爭美金77萬元及自受領之翌日起算之法定遲延利息，
      即屬有理。至於原告主張被告乙○○、丁○○應負連帶給
      付責任部分，按連帶債務之成立，以法律有規定者為限，
      民法第272條第2項定有明文，而不當得利並無連帶返還之
      規定，是原告就此部分請求連帶給付，並無理由。
六、綜上所述，原告主張其受被告乙○○、丁○○詐欺交付系爭
    美金，依民法第92條規定向被告乙○○、丁○○為撤銷其參
    與投資蒙古銀行釋股投標案之意思表示，並依不當得利之法
    律關係，請求被告丁○○、乙○○給付美金77萬元，及其中
    美金15萬元部分自受領之翌日即90年12月8日起、美金2萬元
    部分自受領之翌日即90年12月18日起、美金60萬元部分自受
    領之翌日即91年2月6日起，均至清償日止，按年息5％計算
    之法定遲延利息，為有理由，應予准許。逾此之請求，為無
    理由，應予駁回。
七、假執行之宣告：
    兩造分別陳明願供擔保，請求宣告假執行或免為假執行，就
    原告勝訴部分，經核均無不合，爰酌定相當之擔保金額准許
    之。至於原告敗訴部分，其假執行之聲請已失所附麗，應併
    予駁回。
八、本件為判決基礎之事證已臻明確，兩造所為之其他主張、陳
    述並所提證據或聲請調查之證據，經審酌後，認均與本件之
    結論無礙，不在一一論述或調查，併予敘明。
九、據上論結，本件原告之訴為一部有理由，一部無理由，依民
    事訴訟法第79條、第85第1項前段、第390條第2項、第392條
    第2項，判決如主文。
中    華    民    國    95    年    5    月    10     日
                  民事第六庭    法  官  曾部倫
以上正本係照原本作成
如對本判決上訴，須於判決送達後20日內向本院提出上訴狀
中    華    民    國    95    年    5    月    10     日
                                書記官  李淑芬


司法院資訊處製作；財團法人民間司法改革基金會備份。
